【裁判字號】    99,交上易,735
【裁判日期】    991229
【裁判案由】    過失傷害
【裁判全文】
臺灣高等法院臺南分院刑事判決       99年度交上易字第735號
上  訴  人  臺灣嘉義地方法院檢察署檢察官
上  訴  人
即  被  告  吳麗華
選任辯護人  劉意律師
            嚴天琮律師
上列上訴人因被告過失傷害案件，不服臺灣嘉義地方法院99年度
交易字第205號中華民國99年10月29日第一審判決（起訴案號：
臺灣嘉義地方法院檢察署99年度偵字第620號），提起上訴，本
院判決如下：
    主  文
上訴駁回。
    事  實
一、吳麗華於民國98年11月12日17時許，騎乘車牌號碼LYH-799
    號重型機車，沿嘉義縣嘉162線公路大林段，由西往東方向
    行駛，於同日17時20分許（起訴書誤載為17時25分許）途經
    嘉義縣大林鎮○○里○○路○段78號優力加油站前（即嘉162
    線公路東向車道8.6公里處），原應注意夜間（日落後之暮
    光視線不佳）行駛時應開亮頭燈，並應注意車前狀況，隨時
    採取必要安全措施，復依當時天氣晴、暮光有照明、柏油路
    面、路面乾燥無缺陷，視距良好，並無不能注意之情事，竟
    疏未注意及此，適有葉秀琴騎乘車牌號碼UMK-796號輕型機
    車，亦疏未注意車前狀況及讓車道中之車輛先行，於加油站
    駛出欲左轉斜向對向車道時（即南向北轉往西方向），吳麗
    華騎乘之機車前車頭，在快車道內外車道（原判決誤載為慢
    車道）線上，與葉秀琴之機車左側碰撞，致葉秀琴受有嚴重
    頭部外傷併硬腦膜外出血硬腦膜下出血、後顱窩出血併小腦
    出血腦室內出血，水腦症、左脛骨骨折、葡萄球菌所致之肺
    炎等傷害，經送醫救治，仍因腦幹及後顱窩損傷，處於昏迷
    狀態，四肢無法活動，呼吸需賴氣管造口以維持，於身體有
    重大難治之重傷害。嗣經警據報，循線查獲而悉上情。
二、案經葉秀琴之配偶黃永欽訴由嘉義縣警察局民雄分局報告臺
    灣嘉義地方法院檢察署檢察官偵查起訴。
    理  由
壹、證據能力認定：
一、本件道路交通事故現場圖、道路交通事故調查報告表(一)、(二)
    各1份（見警卷第9至11頁），係交通警察機關對於交通事故
    現場，於勘查、蒐證後所作之事故現場相關車輛停放、動向
    、位置等情狀之繪圖、報告，製作警員有據實記載之義務，
    僅記載現場各種客觀情狀，並未加入個人判斷之意見，可信
    性極高，且至審判期日已無重現現場相關跡證、數據之可能
    ，具有一定程度之不可替代性，屬刑事訴訟法第一百五十九
    條之四第一款所定之「公務員職務上製作之紀錄文書」，應
    認有證據能力。
二、財團法人佛教慈濟綜合醫院大林分院（下稱慈濟醫院大林分
    院）98年11月18日、98年12月11日、99年1月4日、99年1月
    11日出具之診斷證明書（見警卷第16、17頁；偵查卷第11、
    16頁），乃被告以外之人，即從事診斷之醫院醫師於審判外
    所為之書面陳述，屬於傳聞證據，惟該診斷證明書，係醫師
    針對個案而製作之診斷書，雖與刑事訴訟法第一百五十九條
    之四第二款所示之從事業務之人，於通常業務過程不間斷、
    有規律而準確記載，大部分紀錄完成於業務終了前後，並未
    預見日後可能提供作為證據之紀錄文書或證明文書有間。然
    醫師依醫師法第十七條之規定，如無法令規定之理由，不得
    拒絕診斷書之交付，且若出具與事實不符之診斷書，依醫師
    法第二十八條之四第五款之規定，可處罰鍰，並得併處限制
    執業範圍、停業處分或廢止其執業執照，情節重大者，並得
    廢止其醫師證書，可徵醫師出具之診斷書若有錯誤、虛偽，
    醫師之執業執照、醫師證書均可能因而廢止，且尚有醫院依
    法保存之病歷可為佐證，診斷證明書虛偽可能性極小。是前
    揭醫院醫師出具本件被害人交通事故後至院急診、治療之診
    斷證明書，認無虛妄情事而具高度可信性，屬刑事訴訟法第
    一百五十九條之四第三款所稱之其他於可信之特別情況下所
    製作之文書，自應有證據能力。至於原審法院99年度監宣字
    第77號裁定（見原審卷第71、72頁），係被害人之配偶黃永
    欽依法聲請被害人受監護之宣告，由法官依法定程序調查後
    ，依證據所為認定而裁定，並經確定在案，具高度可信性，
    揆諸前揭說明，依刑事訴訟法第一百五十九條之四第三款之
    規定，亦認有證據能力。
三、臺灣省嘉雲區車輛行車事故鑑定委員會99年3月23日嘉雲鑑
    990119字第0995801032號鑑定意見書、臺灣省車輛行車事故
    覆議鑑定委員會99年5月24日覆議字第0996201893號函覆之
    覆議意見各1份（見偵查卷第24至26、34頁），本質上雖係
    鑑定人員於審判外之書面陳述，然此係上開委員會於本案偵
    查時，受檢察官之囑託，依刑事訴訟法第二百零六條第一項
    規定提出書面報告，是屬刑事訴訟法第一百五十九條第一項
    「被告以外之人於審判外之言詞或書面陳述，除法律有規定
    者外，不得作為證據。」所稱「法律有規定者」之例外情形
    ，即具有證據能力。至於財團法人慈濟綜合醫院臺中分院（
    下稱慈濟醫院臺中分院）99年10月7日慈中醫文字第990768
    號函檢送之被害人病情說明書1份（見原審卷第44、45頁）
    ，係原審囑託醫生就被害人傷勢是否有重傷害之情形為鑑定
    ，依前述說明，該份病情說明書亦應認具證據能力。
四、被告以外之人於審判外之陳述，雖不符前四條（即刑事訴訟
    法第一百五十九條之一至第一百五十九條之四）之規定，而
    經當事人於審判程序同意作為證據，法院審酌該言詞陳述或
    書面陳述作成時之情況，認為適當者，亦得為證據；當事人
    、代理人或辯護人於法院調查證據時，知有第一百五十九條
    第一項不得為證據之情形，而未於言詞辯論終結前聲明異議
    者，視為有前項之同意，此觀刑事訴訟法第一百五十九條之
    五規定甚明。本件檢察官及被告於本院準備程序及審理時對
    於證人黃永欽於警詢陳述之證據能力，均表示同意作為本案
    之證據，且迄於言詞辯論終結前亦未聲明異議。本院審酌前
    揭證人之陳述作成時之情況，核無違法取證或其他瑕疵，認
    為以之作為證據為適當，自得作為證據。
五、至於卷附證號查詢機車駕駛人資料1份（見原審卷第51頁）
    ，係公路主管機關就車主、地址、車牌、顏色、引擎號碼及
    年份等以機械記錄提供予司法機關上網查詢，又日出日沒時
    刻表1份（見原審卷第46頁），係氣象局網站將每日日出日
    沒時間予機械紀錄以供查詢，非被告以外之人於審判外之言
    詞或書面陳述，非為傳聞證據，均無刑事訴訟法第一百五十
    九條第一項之適用。另卷附交通事故現場蒐證照片、監視錄
    影光碟及翻拍照片（見警卷第21至26頁；原審卷第34至41頁
    ；偵查卷之證物袋），係以科學、機械之方式，對於所拍攝
    內容所為忠實且正確之記錄，性質上並非供述證據，亦無刑
    事訴訟法第一百五十九條第一項規定之適用，併以說明。
貳、實體方面：
一、訊之上訴人即被告吳麗華，固坦承騎乘機車與被害人所騎乘
    之機車在上址加油站外之內外車道線上發生相撞，且當時並
    未開啟機車頭燈等情，惟矢口否認有何過失致被害人重傷害
    之犯行，辯稱：當時有看到被害人騎乘機車在加油站外欲駛
    出，然被害人突然衝出來，伊踩煞車仍閃避不及，係被害人
    機車撞到伊機車；又當時天色未暗，未開啟機車頭燈，應對
    注意車前狀況並無影響。辯護人為被告辯護稱：本案首應審
    酌案發地點之光線如何，被告未開啟頭燈，是否會導致被害
    人之行車之誤判，此依警方於當日17時25分到達現場，親眼
    目睹之狀況而製作調查表，載明「日間自然光線」，應屬可
    信。又依勘驗錄影光碟及翻拍照片，視線清淅，而被告係17
    時從工作場所下班，天色仍然明亮，且當時大部分汽機車均
    未亮燈，被告未開啟頭燈與本案之車禍無因果關係。又本案
    係因被害人突然衝入被告之車道，被告雖然立即煞車採取迴
    避措施，仍無法避免發生，被告行車時曾看見被害人於路邊
    停車，相信被害人不會衝出而繼續前行，被害人突然衝出即
    立刻煞車，但因距離過短而無法避免憾事。又車禍發生後被
    告被送往醫院，由家人提交被告駕駛執照給警方，警方到醫
    院詢問時被告即稱駕駛執照為伊所，應合於自首要件。如認
    被告仍有過失，因被告應為輕過失，且本身亦受傷害，偵查
    中撤回對被害人之告訴，心地善良，被害人所受重傷害也可
    能因開刀手術不佳所造成，原審量刑過重云云。
二、經查：
  (一)前揭被告於98年11月12日17時許騎乘車牌號碼LYH-799號重
    型機車，沿嘉義縣嘉162線公路大林段，由西往東方向行駛
    ，於同日17時20分許，途經嘉義縣大林鎮○○里○○路○段
    78號優力加油站前時，適被害人騎乘車牌號碼UMK-796號輕
    型機車，由加油站駛出欲左轉（即南向北至對向車道），雙
    方車輛於快車道內外車道線上發生相撞，被害人因而人車倒
    地等情，業據被告供述屬實，並有道路交通事故現場圖、道
    路交通事故調查報告表(一)、(二)、證號查詢機車駕駛人資料各
    1份、現場照片11張、監視錄影畫面翻拍照片5張在卷可稽（
    見警卷第9至11、21至26頁；原審卷第34至39、51頁），而
    本件事故發生時間，依上開監視錄影畫面翻拍照片所示，應
    為98年11月12日17時20分許，又被害人因本件交通事故，受
    有嚴重頭部外傷併硬腦膜外出血硬腦膜下出血、後顱窩出血
    併小腦出血腦室內出血、水腦症、左脛骨骨折、左下肢撕裂
    傷、葡萄球菌所致之肺炎等傷害，當日經急診救治，接受緊
    急開顱及血塊清除手術、放置顱內壓監測器及腦室外引流置
    入，復於同年11月13日因延遲性顱內出血接受緊急開顱、血
    塊清除手術及腦室外引流管置入，同年12月3日因水腦症接
    受腦至腹腔引流管置入，同年月8日因左脛骨骨折、左下肢
    撕裂傷行補皮及開放性復位術併內固定術，於99年1月8日行
    氣管造口術，術後於加護病房繼續治療，仍因腦幹及後顱窩
    損傷，處於昏迷狀態，四肢無法活動，呼吸需賴氣管造口以
    維持，此有慈濟醫院大林分院98年11月18日、98年12月11日
    、99年1月4日、99年1月11日出具之診斷證明書、慈濟醫院
    臺中分院99年10月7日慈中醫文字第990768號函檢送之被害
    人病情說明書各1份附卷為憑（見警卷第16、17頁；偵查卷
    第11、16頁；原審卷第44、45頁），即被害人經救治後仍意
    識障礙，言語表達能力喪失，對叫喚無反應，昏迷指數六分
    ，全無言語表達，四肢無法活動，日常生活完全需他人協助
    ，需家人協助方能避免其權益受損，復因目前已不能為意思
    表示或受意思表示，或不能辨識其意思表示之效果，達受監
    護宣告之程度，經其配偶黃永欽向原審法院聲請受監護宣告
    ，經選任其子黃基鋒為監護人，此有原審99年度監宣字第77
    號民事裁定1份存卷足佐（見原審卷第71、72頁）。是依據
    卷內相關事證，被害人所受之身體傷害，顯屬重大難治之傷
    害，符合刑法第十條第四項第六款規定之重傷害情形，先予
    認定。
  (二)按汽車行駛時，駕駛人應注意車前狀況及並隨時採取必要之
    安全措施，道路交通安全規則第九十四條第三項定有明文。
    又道路交通管理處罰條例所稱之汽車，包括機器腳踏車在內
    ，此觀該條例第三條第八款規定自明。又交通法規所稱「注
    意車前狀況」，係指駕駛人就其注意力所及之情況下，對於
    車輛前後左右已存在或可能存在事物應予注意，以便採取適
    當之反應措施而言，是駕駛人注意車輛前後左右之狀況，應
    建立在行車當時之時間、空間之一切狀況下進行綜合判斷。
    本件被告為已考領機車駕駛執照之駕駛人，此有證號查詢機
    車駕駛人資料1紙附卷足稽（見原審卷第51頁），對此誠難
    推諉不知。本件被告雖以被害人突然衝出，伊不及閃避，應
    無過失置辯，然被告騎乘機車途經上址加油站外之道路，而
    被害人騎乘機車欲由加油站駛出左轉，該處非一般之交岔路
    口，並無為加油站駛出車輛設置號誌，且該路段為筆直之雙
    向道路，此均有前揭監視錄影畫面翻拍照片存卷為參（見原
    審卷第34至40頁）。又被告於原審審理時供承：當時有看到
    前方機車，亦有看到被害人騎乘機車在加油站出口處讓前方
    機車先行通過等語（見原審卷第67頁）。並經本院於準備程
    序時勘驗告訴提出（經告訴人法定代理人及被告辯護人認同
    ）之現場光碟結果：在2009年11月12日17時20分13秒時，被
    害人機車在光碟畫面右上方出現，當時有汽、機車經過，被
    害人在路旁等待，23秒時，被害人機車有往後退之情形（退
    出畫面），此時又有2部汽車通過，這時候畫面無車輛通過
    ，被害人機車在29秒時，再度出現畫面，以左斜方向騎向路
    中心，被告機車同時（在左下方）出現，在31秒時，於右向
    快車道內外線上處兩車碰撞，倒地時畫面計時32秒。又第3
    、4鏡頭畫面，被告機車出現時，沒有同向機車在畫面出，
    現也沒看到被告超越他人機車之畫面，因此被告機車速度如
    何無從比較（見本院卷第52、53頁）。是兩車碰撞前，被告
    之車道前方確有其他汽、機車通過，而被害人亦在加油站前
    停等待，等待於汽、機車通過之空檔時進入車道，被告機車
    尚未進入畫面前，被害人之車頭已從路旁進入慢車道，輔以
    兩輛機車相撞位置在快車道內外車道線上，被告之機車左前
    車頭與被害人機車之左側撞擊，被告機車倒在快車道之外車
    道處，被害人之機車則倒在快車道內線車道；復依撞擊之物
    理作用，兩輛機車撞擊後旋即倒地，並無撞離飛出之情形，
    復查現場無煞車痕亦無刮地痕，可知兩輛機車之車速應屬相
    當，而且均無緊急煞車，被告煞車燈在兩車碰撞前之半秒始
    亮燈（見原審卷第36至38頁）。又被害人於碰撞前出現畫面
    時間為17時20分29秒，至兩輛機車碰撞時之17時20分31秒，
    僅尚有2秒，當時被害人之機車已開啟頭燈，且從路旁通過
    慢車道進入快車道，在快車道內外車上碰撞，應非被害人之
    機車突然衝出，致被告不及閃避而碰撞，足認被告就其車前
    狀況確有疏於注意之事實。
  (三)又按汽車行駛時，夜間應開亮頭燈，道路交通安全規則第一
    百零九條第一款，定有明文。至於事故發生時行車是否應開
    亮頭燈，應依當時客觀情形而定。而當天日沒時間為17時14
    分，此亦有日出日沒時刻表1份附卷足按（見原審卷第46 頁
    ），天色顯已昏暗，且勘驗光碟時大部分車輛均已亮燈（辯
    護人稱有百分之八十車輛亮燈；被害人法定代理人認為有兩
    部車未亮燈），依此情況自應亮頭燈較符合常情。而當天日
    沒時間為17時14分，事故發生時，天色顯已昏暗（道路交通
    事故現場報告記載日間有照明顯然有誤，應予更正），開啟
    車輛頭燈不僅供己觀看前方視線之交通狀況，亦使其他用路
    人得以辨識，避免危險之發生。被告於前開時、地，騎乘上
    揭重型機車，本應注意開啟車輛頭燈以利照明視線。再依卷
    附之交通事故現場照片及監視錄影畫面翻拍照片所示，被告
    騎乘機車於當日17時20分30秒前半段時尚且未踩煞車，即車
    後煞車燈未亮起，被害人騎乘機車之車頭已進入慢車道，前
    車燈已亮起，並讓被告前方之機車先行通過後欲左轉至對向
    ，於17時20分30秒後半段被告煞車燈才亮，於17時20分31秒
    許兩輛機車發生碰撞，32秒時倒地，即被告於發現被害人之
    機車駛出至踩煞車，相隔2秒之時間，距離則被害人自路旁
    通過車道住到快車道之內外車道線上，以當時被告機車前方
    並無其他車輛，該路段為筆直之路段，並無任何視線上之障
    礙，被害人既已停等被告前方之機車讓其通行，並通過慢車
    道進入快車道之內外車道線上，理論上而言，雙方均能注意
    到對方，被害人前已等待26秒，何以不再等2秒之時間，讓
    被告機車通過，應可推知被告未開啟車燈有影響被害人之路
    上交通判斷。並參酌兩輛機車相撞之情形，係被被害人之機
    車左側與被告之機車車頭撞擊，亦見被害人騎乘之機車已在
    被告之前方而遭撞擊，又當時天氣晴、於日落後之暮光、柏
    油路面、路面乾燥無缺陷，視距良好，復依被告智識、能力
    ，又無不能注意之情事，疏未注意開啟車頭燈，亦未注意車
    前狀況，致不能及時煞車，採取適當之措施，以避免車禍之
    發生，雙方有過失甚明。被告辯稱：被害人騎乘機車突然衝
    出，閃避不及，又未開啟車燈並無影響云云，顯非可採。至
    於被害人騎乘機車自加油站駛出欲左轉，因該路段並非交岔
    路口，無交通號誌，應注意讓車道中之車輛先行及注意車前
    狀況，卻疏未注意，且原應騎乘該路段西向東方向至路口處
    再行左轉，其同有過失，且為肇事主因；而被告為肇事次因
    ，甚為顯然。被告過失行為與被害人之受傷結果間，有相當
    因果關係，亦至為明確。被害人就本件車禍雖亦有過失，但
    仍無法解免被告之過失責任，要亦當然。
  (四)本件肇事責任之歸屬，經檢察官送請行車事故鑑定，經臺灣
    省車輛行車事故覆議鑑定委員會覆議，認「葉秀琴於夜間駕
    駛輕機車，由路外加油站駛出左轉時，未注意讓車道行進中
    車輛先行，為肇事主因；吳麗華於夜間駕駛重機車，未開啟
    頭燈影響行車安全且未注意車前狀況，為肇事次因」，此有
    該委員會99年5月24日覆議字第0996201893號函覆之覆議意
    見1份附卷可據（見偵查卷第34頁），核與本院前揭認定相
    當，至於臺灣省嘉雲區車輛行車事故鑑定委員會雖認定本件
    「葉秀琴駕駛輕機車，夜間行經無號誌交岔路口，未達路口
    中心處左轉且於劃有分向限制線路段，搶先左轉不當，為肇
    事主因，吳麗華駕駛重機車，夜間未開啟頭燈，未注意車前
    狀況，撞及葉機車，為肇事次因」等情，此有該委員會99年
    3 月23日嘉雲鑑990119字第0995801032號函覆之鑑定意見書
    1份在卷可稽（見偵查卷第24至26頁）。然本件現場係被害
    人騎乘機車自加油站駛出，並非於號誌交岔路口欲左轉，此
    經本院勘驗現場光碟屬實，並有前揭監視錄影畫面翻拍照片
    附卷可佐，即無搶先左轉之問題，該鑑定意見為本院所不採
    ，亦併敘明。
  (五)復按汽車駕駛人對於防止危險發生之相關交通法令之規定，
    業已遵守，並盡相當之注意義務，以防止危險發生，始可信
    賴他人亦能遵守交通規則並盡同等注意義務，若因此而發生
    交通事故，方得以信賴原則為由免除過失責任（最高法院84
    年台上字第5360號判例、90年度台上字第2400號判決意旨參
    照）。被告未注意車前狀況及未開啟車頭燈等注意義務之違
    反，影響其反應距離、閃避之可能、撞擊之力量等，均顯與
    本案是否致與被害人車輛發生碰撞有相當之因果關係，其注
    意義務顯有欠缺至明，是其就本件危險之發生既未盡相當之
    注意義務，自不得以信賴原則為由而免除過失責任。
  (六)至於被告辯護人陳稱：被告於發生車禍後即被送往醫院，警
    員係循被告駕駛執照到醫院找被告製作筆錄，而駕駛執照係
    由被告家人提交警員，本身即有自首之意思一節，因被告已
    於原審陳明其事後並未報案，亦未請家人代為報案（見原審
    卷第67、68頁），經核與自首要件不符，併此敘明。
  (七)綜上所述，本件事證明確，被告過失傷害致人重傷犯行，洵
    堪認定，應予依法論科。
三、原審以被告吳麗華罪證明確，適用刑法第二百八十四條第一
    項後段、第四十一條第一項前段，刑法施行法第一條之一第
    二項前段，並敘明檢察官聲請合併審判部分，與本件係屬同
    一犯罪事實，已依法審理。另就被告於審理時供稱：事故發
    生後不知何人報警，被送至醫院，警方至醫院時亦未向警陳
    述本件事故發生情形等語（見原審卷第67、68頁），認被告
    並未於有偵查權限之人知悉犯罪人之前，承認其為肇事人，
    應無自首之情形，敘明卷附嘉義縣警察局道路交通事故肇事
    人自首情形紀錄表之記載顯然有誤。以及審酌被告國小畢業
    之智識程度，輕忽行車規則，造成被害人嚴重傷害，復迄未
    與被害人家屬達成和解，兼衡其犯後態度，本件為肇事次因
    之過失程度，被告自承與父親、兒子、媳婦及孫子同住，在
    蔬菜工廠工作之家庭、經濟狀況等一切情狀，量處有期徒刑
    6月，並諭知易科罰金，以新臺幣1000元折算1日之標準。經
    核原判決之認事用法，尚無不合，量刑亦堪稱妥適。檢察官
    循告訴人之聲請，指摘原判決量刑過輕，為無理由；被告上
    訴意旨，猶執前詞，否認其有過失，指摘原判決不當，並指
    陳如有過失量刑仍屬太重，亦無理由，均應予駁回。
據上論結，應依刑事訴訟法第三百六十八條，判決如主文。
本案經檢察官蘇南桓到庭執行職務。
中    華    民    國    99    年    12    月    29    日
                  刑事第七庭    審判長法  官    李文福
                                      法  官    陳顯榮
                                      法  官    顏基典
以上正本證明與原本無異。
不得上訴。
                                      書記官    李珍鳳
中    華    民    國    99    年    12    月    29    日
附錄本判決論罪科刑法條
刑法第二百八十四條第一項
因過失傷害人者，處六月以下有期徒刑、拘役或五百元以下罰金
，致重傷者，處一年以下有期徒刑、拘役或五百元以下罰金。

司法院資訊處製作；財團法人民間司法改革基金會備份。
